臺灣苗栗地方法院民事判決　　　　　　　96年度重訴字第69號
原　　　告　財團法人謝申伯公育英財團
法定代理人　癸○○
訴訟代理人　陳淑芬律師
被　　　告　戊○○
兼　訴　訟
代　理　人　甲○○
被　　　告　丁○○
　　　　　　壬○○
　　　　　　辛○○
　　　　　　　　　　　3號
　　　　　　丙○○
　　　　　　庚○○
　　　　　　己○○
　　　　　　　　　　　8巷9號.
兼上四被告
共同訴訟代　乙○○
理人　　　　　　　　　3號
上列當事人間請求拆屋還地事件，本院於民國96年11月22日言詞
辯論終結，判決如下：
    主  文
被告甲○○應自坐落苗栗縣苗栗市○○段五三七地號土地上如附
圖所示編號537(C)部分面積一三○平方公尺之建物遷出。
被告戊○○應將坐落苗栗縣苗栗市○○段五三七地號土地上如附
圖所示編號537(C)部分面積一三○平方公尺之建物、編號537(D)
部分面積二九平方公尺之水泥地拆除，將土地返還原告。
被告壬○○應自坐落苗栗縣苗栗市○○段五三七地號土地上如附
圖所示編號537(B)部分面積五三平方公尺之建物遷出。
被告丁○○應將坐落苗栗縣苗栗市○○段五三七地號土地上如附
圖所示編號537(B)部分面積五三平方公尺之建物拆除，將土地返
還原告。
被告辛○○、丙○○、庚○○、己○○、乙○○應將坐落苗栗縣
苗栗市○○段五三七地號土地上如附圖所示編號537(A)部分面積
二○九平方公尺之建物拆除，將土地返還原告。
訴訟費用由被告甲○○負擔百分之四，被告戊○○負擔百分之三
四，被告壬○○負擔百分之二，被告丁○○負擔百分之十，被告
辛○○、丙○○、庚○○、己○○、乙○○連帶負擔百分之五十
。
本判決第一項於原告以新臺幣玖萬元為被告甲○○供擔保後，得
假執行。但被告甲○○如以新臺幣貳拾柒萬元為原告預供擔保，
得免為假執行。
本判決第二項於原告以新臺幣玖拾萬元為被告戊○○供擔保後，
得假執行。但被告戊○○如以新臺幣貳佰柒拾萬元為原告預供擔
保，得免為假執行。
本判決第三項於原告以新臺幣萬元為被告壬○○供擔保後，得
假執行。
本判決第四項於原告以新臺幣拾萬元為被告丁○○供擔保後，
得假執行。
本判決第五項於原告以新臺幣壹佰貳拾萬元為被告辛○○、丙○○、庚○○、己○○、乙○○供擔保後，得假執行。但被告辛○○、丙○○、庚○○、己○○、乙○○如以新臺幣佰陸拾萬元
為原告預供擔保，得免為假執行。
    事實及理由
一、按訴狀送達後，原告不得將原訴變更或追加他訴，但請求之
    基礎事實同一者、該訴訟標的對於數人必須合一確定時，追
    加其原非當事人之人為當事人者、不甚礙被告之防禦及訴訟
    終結者，不在此限，民事訴訟法第255 條第1 項第2 款、第
    5 款、第7 款分別著有規定。本件原告於起訴時以被告甲○○、丁○○、辛○○分別無權占用苗栗縣苗栗市○○段537
    地號土地（下稱系爭土地）上如附圖所示編號537(C)部分建
    物（門牌號碼：苗栗縣苗栗市恭敬里109 號）、編號537(B)
    部分建物（門牌號碼：苗栗縣苗栗市恭敬里109 號之2） 、
    編號537(A)部分建物（門牌號碼：苗栗縣苗栗市恭敬里109
    號之3） ，主張民法第767 條所有物返還請求權，其後陸續
    追加被告戊○○、壬○○、丙○○、庚○○、己○○、乙○○為被告，被告雖為反對之表示，惟如附圖所示編號537(A)
    部分建物原係趙榮華（已死亡）向他人購買，被告辛○○、
    丙○○、庚○○、己○○、乙○○則為趙榮華之繼承人，訴
    訟標的對渠等5 人必須合一確定，故原告追加被告丙○○、
    庚○○、己○○、乙○○合於民事訴訟法第255 條第1 項第
    7 款規定。另被告戊○○、壬○○分別與被告甲○○、丁○○涉及之基礎事實同一（占用如附圖所示編號537(C)部分建
    物、編號537(B)部分建物），且原告縱予追加亦不甚礙被告
    之防禦及訴訟終結，核與民事訴訟法第255 條第1 項第2 款
    、第7 款規定相符，故予准許，合先陳明。
二、原告起訴主張：
  (一)系爭土地為原告所有，被告無合法使用權源，竟占有使用系
    爭土地上如附圖所示編號537(A)部分建物、編號537(B)部分
    建物、編號537(C)部分建物、編號537(D)部分水泥地，為此
    爰依民法第767 條規定，訴請被告甲○○、壬○○應分別自
    如附圖所示編號537(C)部分建物、編號537(B)部分建物遷出
    ，另被告戊○○應將如附圖所示編號537(C)部分建物、編號
    537(D)部分水泥地拆除，被告丁○○應將如附圖所示編號53
    7(B)部分建物拆除，被告辛○○、丙○○、庚○○、己○○
    、乙○○應將如附圖所示編號537(A)部分建物拆除，並將占
    用土地返還原告。
  (二)對被告抗辯所為之陳述：
    自最高法院69年度第5 次民事庭會議決議內容可知，因地上
    權取得時效完成而主張時效利益之人，依民法第772 條、76
    9 條、770 條規定，不過得請求登記為地上權人而已，在其
    未依法登記為地上權人之前，尚難謂已取得地上權，自不能
    本於地上權之法律關係，向土地所有人有所主張，而依被告
    開庭時所述，渠等並未向苗栗地政事務所提出時效取得地上
    權之聲請，依上決議內容可知被告係無權占用原告土地毋庸
    質疑，渠等主張時效取得地上權，本不足採納。並聲明：如
    主文第1 、2 、3 、4 、5 項所示，並願供擔保請准宣告假
    執行。
三、被告之抗辯：
  (一)被告辛○○、丙○○、庚○○、己○○、乙○○部分：
  1.如附圖所示編號537(A)部分建物是被告辛○○、丙○○、庚○○、己○○、乙○○之父親趙榮華（已過世）向國軍將領
    劉多生所買，國軍之前駐紮該處，目前被告辛○○、丙○○
    、庚○○、乙○○居住於該建物。
  2.民法第947 條規定：「占有之繼承人或受讓人，得就自己之
    占有或將自己之占有與其前占有人之占有合併，而為主張。
    合併前占有人之占有而為主張者，並應承繼其瑕疵」，民法
    第944 條規定：「占有人，推定其為以所有之意思，善意、
    和平及公然占有者。經證明前後兩時為占有者，推定前後兩
    時之間，繼續占有」，民法第943 條規定：「占有人於占有
    物上行使之權利，推定其適法有此權利」，又自大法官會議
    釋字第291 、451 號解釋文、解釋理由書可知，時效制度係
    為公益而設，依取得時效制度取得之財產權應為憲法所保障
    ，共有人或公同共有人之一人或數人以在他人之土地上行使
    地上權之意思而占有共有或公同共有之土地者，自得依民法
    第772 條準用同法第769 條及第770 條取得時效之規定，請
    求登記為地上權人，本件被告所有建物係被告先人於36年間
    建築完成編定門牌，設定戶籍接通水、電，均屬善意、和平
    、公然占有數十年之久，顯非一般無權占有者所可比擬，原
    告擅自臆測為無權占有，依民事訴訟法第277 條規定自應就
    被告先人何時無權占有系爭土地負舉證責任，被告並主張時
    效取得地上權。並聲明：(1)原告之訴駁回。(2)如受不利之判
    決，願供擔保請准宣告免為假執行。
  (二)被告戊○○部分：
  1.如附圖所示編號537(C)部分建物、編號537(D)部分水泥地原
    為其伯父張阿石所有，其照顧張阿石到去世，張阿石過世後
    ，則將上開建物、水泥地留給其，其已住在該處30幾年。
  2.如前段(一)2.所述。並聲明：(1)原告之訴駁回。(2)如受不利之
    判決，願供擔保請准宣告免為假執行。
  (三)被告甲○○部分：
  1.被告戊○○為其配偶，其戶籍址在苗栗縣獅潭鄉，沒有住在
    獅潭時其才會住如附圖所示編號537(C)部分建物，兩個地方
    來來去去地住，其認為並沒有占有如附圖所示編號537(C)部
    分建物。
  2.如前段(一)2.所述。並聲明：(1)原告之訴駁回。(2)如受不利之
    判決，願供擔保請准宣告免為假執行。
  (四)被告丁○○部分：
    其是在83年間向陳德佐購買如附圖所示編號537(B)部分建物
    ，至於建物是誰蓋的其不知道，其認為有權利繼續住於該處
    。並聲明：原告之訴駁回。
  (五)被告壬○○部分：
    其目前住在如附圖所示編號537(B)部分建物，其有經過被告
    丁○○同意，原告要其搬走應要予以補償。並聲明：原告之
    訴駁回。
四、兩造不爭執之事實：
  (一)系爭土地為原告所有。
  (二)如附圖所示編號537(C)部分建物、編號537(D)部分水泥地原
    為張阿石所有，張阿石過世後，將上開建物、水泥地遺留給
    被告戊○○，被告戊○○現住於該建物。
  (三)被告甲○○有時會至如附圖所示編號537(C)部分建物居住。
  (四)被告丁○○前向陳德佐購買如附圖所示編號537(B)部分建物
    ，被告丁○○現住於該建物。
  (五)被告壬○○現亦住於如附圖所示編號537(B)部分建物。
  (六)趙榮華前向劉多生購買如附圖所示編號537(A)部分建物，趙
    榮華過世後，被告辛○○、丙○○、庚○○、己○○、乙○○為其繼承人，而被告辛○○、丙○○、庚○○、乙○○現
    住於該建物。
五、本件應探究者為：(1)被告甲○○是否占有如附圖所示編號53
    7(C)部分建物？(2)被告占有上開建物、水泥地是否有法律權
    源？經查：
  (一)按對於物有事實上管領之力者，為占有人，民法第940 條定
    有明文。本件被告甲○○雖僅係有時至如附圖所示編號537(
    C)部分建物居住，惟已可認對如附圖所示編號537(C)部分建
    物有相當之事實上管領力，況占有一建物並不以持續不斷住
    於該處為必要，是被告甲○○占有如附圖所示編號537(C)部
    分建物乙節，應堪認定，被告甲○○所辨：其沒有占有如附
    圖所示編號537(C)部分建物等語，顯係對民法上占有意義之
    誤認，殊無足採。
  (二)次按以無權占有為原因，請求返還所有物之訴，被告對原告
    就其物有所有權存在之事實無爭執，而僅以非無權占有為抗
    辯者，原告於被告無權占有之事實，無舉證責任。被告應就
    其取得占有，係有正當權源之事實證明之。如不能證明，則
    應認原告之請求為有理由（最高法院72年台上字第1552號判
    決意旨參照）。
  (三)被告辛○○、丙○○、庚○○、己○○、乙○○、戊○○、
    甲○○雖辯稱：本件建物係被告先人建築完成編定門牌，設
    定戶籍接通水、電，均屬善意、和平、公然占有數十年之久
    ，為此主張時效取得地上權等語。惟按因時效而取得地上權
    登記請求權者，不過有此請求權而已，在未依法登記為地上
    權人以前，仍不得據以對抗土地所有人而認其並非無權占有
    （最高法院69年第5 次民事庭會議決議參照），上開被告並
    未向地政事務所聲請登記為地上權人，此為渠等開庭時所自
    承（見卷(一)第57頁），且系爭土地亦未有任何地上權之設定
    ，有土地登記謄本可考（見卷(一)第8 頁），依上說明，自無
    從以此為由據以對抗原告而認渠等並非無權占有，是渠等就
    此所辨，並無所據。
  (四)被告丁○○另辯稱：其是向陳德佐購買如附圖所示編號537(
    B)部分建物，其認為有權利繼續住於該處等語。然基於債之
    相對性，被告丁○○僅能以該買賣契約對陳德佐有所主張，
    無從以此對抗系爭土地之所有權人即原告，是被告丁○○上
    開所辨，亦無可採。
  (五)綜上，被告甲○○占有如附圖所示編號537(C)部分建物，被
    告占有系爭建物、水泥地並無法律上之權源，均堪認定。
六、再按所有人對於無權占有或侵奪其所有物者，得請求返還之
    。對於妨害其所有權者，得請求除去之。有妨害其所有權之
    虞者，得請求防止之，民法第767 條定有明文。又房屋之拆
    除為一種事實上之處分；未保存登記不動產之受讓人，法律
    上雖未取得所有權，但仍取得事實上之處分權，受讓人自有
    拆屋之權能（最高法院80年度台上字第2516號判決意旨參照
    ）。本件如附圖所示編號537(A)部分建物、編號537(B)部分
    建物、編號537(C)部分建物均為未辦保存登記之不動產，且
    未有房屋稅籍資料，此為兩造所不爭執，並有苗栗縣稅捐稽
    徵處函可稽（見卷(一)第66、107 頁），而被告戊○○自張阿
    石受讓如附圖所示編號537(C)部分建物，被告丁○○自陳德
    佐受讓如附圖所示編號537(B)部分建物，趙榮華自劉多生受
    讓如附圖所示編號537(A)部分建物，再為被告辛○○、丙○○、庚○○、己○○、乙○○所繼承，依上說明，上揭被告
    均取得系爭建物之事實上處分權，而有拆屋之權能。從而，
    原告基於民法第767 條之規定，訴請被告甲○○、壬○○應
    分別自如附圖所示編號537(C)部分建物、編號537(B)部分建
    物遷出，另被告戊○○應將如附圖所示編號537(C)部分建物
    、編號537(D)部分水泥地拆除，被告丁○○應將系爭土地如
    附圖所示編號537(B)部分建物拆除，被告辛○○、丙○○、
    庚○○、己○○、乙○○應將系爭土地如附圖所示編號537(
    A)部分建物拆除，並將占用土地返還原告，均屬有據，應予
    准許。
七、本判決原告、被告甲○○、戊○○、辛○○、丙○○、庚○○、己○○、乙○○分別陳明願供擔保請准宣告假執行或免
    為假執行，核均無不合，爰分別酌定相當之擔保金額，予以
    准許。
八、本件事證已臻明確，兩造其餘攻防方法及所提證據，業經審
    酌，核與本件判決結果無影響，爰不逐一論述，併此敘明。
九、據上論結，本件原告之訴為有理由，依民事訴訟法第85條第
    1 項但書、第2 項、第390 條第2 項、第392 條第2 項，判
    決如主文。
中　　華　　民　　國　　96　　年　　12　　月　　11　　日
                  民事庭法　官　張 文 毓
以上正本係照原本作成。
如不服本判決，應於送達後20日內向本院提出上訴狀（須附繕本
）。
                        書記官  黎 東 成
中　　華　　民　　國　　96　　年　　12　　月　　11　　日
